臺灣臺中地方法院民事判決　　96年度簡上字第12號
上　訴　人　乙○○
被上訴人　　甲○○
訴訟代理人　丙○○
上當事人間請求撤銷調解事件，上訴人對於中華民國95年11月10
日臺灣臺中地方法院臺中簡易庭95年度中簡字第5251號第一審判
決提起上訴，本院於96年3月2日言詞辯論終結，判決如下：
    主    文
上訴駁回。
第二審訴訟費用由上訴人負擔。
    事    實
一、上訴人起訴主張：被上訴人前以伊與訴外人即被上訴人之夫
    賴永貴相姦為由，請求伊賠償損害新臺幣40萬元，並聲請本
    院以95年度中簡調字第124號損害賠償事件為調解，雙方固
    於95年6月21日（調解程序筆錄誤載為23日）成立調解（下
    稱系爭調解），其內容並如附件調解程序筆錄所示。惟伊與
    賴永貴並無相姦情事，本不負損害賠償責任，乃調解委員竟
    告以伊被訴妨害家庭之刑事案件可能將被判有罪，且被上訴
    人當場亦曾向伊表示若不同意調解，將把此事告知伊父母，
    伊因被調解委員及被上訴人脅迫，始同意成立調解。又因調
    解委員告知伊可能會因上開刑事案件被判有罪，被上訴人亦
    會基此原因對上訴人提起損害賠償訴訟，使伊誤以為將負損
    害賠償責任，而對該調解事件之爭點認知有錯誤，致誤為同
    意成立調解。玆因系爭調解有上開得撤銷之原因，爰依法提
    起本件訴訟，聲明本院95年度中簡調字第124號損害賠償事
    件，兩造於95年6月21日所成立之調解，應予撤銷。
二、被上訴人則以：上訴人曾承認與被上訴人之夫賴永貴間確有
    相姦之事實，被上訴人未曾向上訴人表示要將上訴人與賴永
    貴相姦之事告知上訴人父母，而以此脅迫上訴人成立系爭調
    解，實因調解委員向上訴人勸導，上訴人願意認錯及給與賠
    償，兩造始成立系爭調解等語，資為抗辯。
三、本件原審對於上訴人之請求，判決上訴人全部敗訴。上訴人
    聲明不服，求為判決：(1)原判決廢棄。(2)本院95年度中簡調
    字第124號損害賠償事件，兩造於95年6月21日所成立之調解
    ，應予撤銷。被上訴人則求為判決駁回上訴。
四、上訴人主張兩造於95年6月21日固就本院95年度中簡調字第
    124 號損害賠償事件成立調解，惟伊因對此事件重要之爭點
    認知有錯誤及被脅迫，始同意成立系爭調解，故訴請撤銷該
    調解等情，然為被上訴人所否認，並以前詞置辯。是本件兩
    造爭執之重點，厥為：（一）上訴人是否被脅迫而同意成立
    系爭調解？（二）上訴人對系爭調解重要之爭點認知是否有
    錯誤？經查：
（一）上訴人是否被脅迫而同意成立系爭調解？
 （1）按當事人主張其意思表示係因被脅迫而為之者，應就其被
      脅迫之事實，負舉證之責任（參最高法院21年上字第2012
      號判例）。本件上訴人固主張其係被調解委員及被上訴人
      脅迫始同意成立系爭調解等情，然已為被上訴人所否認，
      則揆之上開判例意旨，上訴人自應就其被脅迫之事實，負
      舉證證明之責任。查上訴人於另案即本院95年度中簡字第
      1462號被訴妨害家庭刑事案件曾陳稱：當初成立調解，係
      伊親自同意，伊那時是想不要跑法庭，也不想讓家人知道
      ，才同意成立調解等情明確，且於該案承審法官問及調解
      既已成立，為何事後反悔時，上訴人亦答以：「我後來想
      想，我沒有辦法支付那麼多錢」（見該案卷內95年7月12
      日訊問筆錄），依此而觀，實難認上訴人有何其所指被脅
      迫之情事存在，是上訴人主張係其被脅迫始同意成立系爭
      調解一節，已有可疑。
 （2）又按，民法第92條第1項所謂被脅迫而為意思表示，係指
      因相對人或第三人以故意告以危害，致生恐怖所為之意思
      表示而言，且此項脅迫必以不法之危害為限。可見脅迫須
      具備下列要件，始得成立：1、須有脅迫之故意，2、須有
      脅迫之行為，3、須相對人因脅迫發生恐怖，並因而為意
      思表示，4、須其脅迫為違法。而由上訴人所主張被脅迫
      之情事觀之，縱調解委員於行調解時，曾以上訴人被訴妨
      害家庭之刑事案件可能將被判有罪，且被上訴人亦會基此
      向上訴人訴請損害賠償等情，勸導上訴人讓步，俾使系爭
      調解得以成立屬實，然依其所勸導內容而觀，調解委員應
      係就兩造爭議之法律關係及雙方爭執發生之原因，告知上
      訴人其將來可能面臨之境況為：其被訴妨害家庭之刑事案
      件若被判處罪刑，其亦將因此須負民事損害賠償責任，而
      示之以利害，並以此情由勸導上訴人，力謀兩造為平紛止
      爭之合意，此再觀諸雙方成立調解後，被上訴人旋即於當
      日具狀向本院刑事庭表示撤回對上訴人之告訴即明，有被
      上訴人於95年6月21日書立之聲請撤回告訴狀附本院95年
      度中簡字第1462號妨害家庭刑事卷足稽，是依此情形而論
      ，實難謂調解委員於行調解時，有何脅迫上訴人之故意及
      行為可言，且由上訴人於被訴妨害家庭之刑事案件所為前
      揭陳述而觀，亦難認上訴人曾有何心生恐怖之情形。是即
      使調解委員於行調解時，曾如上訴人所稱就未為終局判決
      之上開刑事案件向上訴人表示上訴人可能會被判處罪刑，
      亦係其勸導內容是否適當之問題，尚難謂已構成「脅迫」
      。
 （3）此外，上訴人雖另主張被上訴人曾告以若不同意調解，將
      告知上訴人父母其與賴永貴相姦事實，以此脅迫上訴人同
      意成立系爭調解云云，既為被上訴人所否認，且未提出證
      據以實其說，揆諸首開說明意旨，就其主張被脅迫之事實
      ，既未舉證證明，所述顯無足採。
 （4）綜上所述，上訴人主張其係被脅迫而同意成立系爭調解，
      既非可採，則上訴人執此訴請撤銷該調解，於法自難謂有
      據。
（二）上訴人對系爭調解重要之爭點認知是否有錯誤？
 （1）按和解契約成立後，除當事人之一方對於重要之爭點有錯
  　　誤而為和解者外，不得以錯誤為理由聲請撤銷之。此觀民
    　法第738條第3款之規定至明，從而，調解成立後，倘無民
      事訴訟法第416條第2項之情形，自無訴請撤銷調解之可言
      （參最高法院52年臺上字第500號判例）。本件上訴人雖
      主張與被上訴人之夫賴永貴並無相姦事實，因調解委員告
      以上訴人被訴妨害家庭之刑事案件可能將被判有罪，致上
      訴人誤認應負損害賠償責任，而同意成立調解云云。惟查
      本件被上訴人會同警方於95年4月20日凌晨1時零分許，在
      台中市西屯區○○○街52號6樓602室查獲上訴人與賴永貴
      同居住於該處，且賴永貴於警詢時亦陳稱：伊與上訴人自
      95 年2月中旬起同居後，即發生性關係，伊太太會警方抓
      姦時，伊與上訴人在睡覺等語，核與上訴人陳述：伊與賴
      永貴自95年2月20日開始同居後，就發生性關係，賴永貴
      之太太抓姦時，伊與賴永貴正在睡覺等語相符，有台灣台
      中地方法院檢察署95年度偵字第9574號偵查卷證可佐，則
    　被上訴人在主觀上認知上訴人曾與其夫賴永貴發生性關係
      ，雖僅係請求上訴人賠償之動機，然被上訴人既未隱藏提
      起該損害賠償事件之動機及原因，且已提出台灣台中地方
      法院檢察署檢察官95年度偵字第9754號聲請簡易判決處刑
      書為憑，且在本院台中簡易庭之調解室由調解委員進行調
      解，則上訴人對於被上訴人請求損害賠償事件之原因及數
      額，自相當清楚，均有本院95年度中簡調字第124號卷證
      可稽，本無認知錯誤之問題。
 （2）至於上訴人與被上訴人之夫賴永貴間有無發生性關係？是
      否構成妨害家庭罪？均僅為兩造各自考量之事項，即屬動
　　　機之範疇，換言之，如上訴人確信與賴永貴間無發生性關
　　　係，自認不構成犯罪，大可不同意該調解條款，反之，即
  　　使上訴人與賴永貴間確有發生性關係，（僅係假設）如上
    　訴人無賠償之意願，則無論被上訴人如何指控、調解委員
      如何勸諭，上訴人仍可不予理會，亦即對於被上訴人提起
      該損害賠償事件，是否與被上訴人達成調解，是否賠償、
      賠償多少金額，上訴人均已知悉，且可充分自主決定，仍
      同意進行調解，且直接就賠償金額進行協商，調解之重點
      均在賠償之金額及給付之方式，並於協商後，就賠償內容
      達成共識而成立如附件所示調解筆錄，顯無對於調解重要
      爭點認知錯誤之問題。
  (3) 本件被上訴人起訴即言明，基於上訴人與賴永貴發生性關
      係之侵權一事，請求上訴人賠償所生之損害，上訴人對此
      既非不知，於調解時，復同意賠償此項損害，再佐以上訴
      人於本院95年度中簡字第1462號被訴妨害家庭刑事案件亦
      表明成立調解，係親自同意，且考慮不想跑法庭，也不想
      讓家人知道，才同意成立調解等情，足證，上訴人對於重
      要之爭點並無因錯誤而為調解，自不得依民法第738條第
      3款主張撤銷，情至顯然。至於上訴人實質上應否賠償此
      項損害，因調解有創設效力，兩造既經調解，即應同受拘
      束。此外，本件兩造達成調解並未以上訴人是否構成妨害
      家庭罪為條件，則上訴人以所涉妨害家庭罪並未被判有罪
      之辯詞，資為反悔否認上開調解之藉口，即非可採。
 （4）綜上，本件上訴人既係基於定爭止紛而與被上訴人達成調
      解，自難謂對於調解之重要爭點有錯誤，從而，上訴人執
      上開情事為由，訴請撤銷系爭調解，亦屬無據。
五、綜上所述，本件上訴人主張伊因對重要之爭點認知有錯誤及
    被脅迫，始同意成立系爭調解，既未提出其他證據以實其說
    ，所述顯無足採，從而，上訴人訴請撤銷本院95年度中簡調
　　字第124號調解，於法無據，不應准許。原審為上訴人敗訴
  　之判決，並無不合。上訴意旨指摘原判決不當，求予廢棄改
    判，為無理由，應予駁回。
六、本件事證已臻明確，兩造其餘之攻擊防禦方法及所提之證據
    ，經審酌後認均無礙判決之結果，爰不予一一論述。
七、 據上論結，本件上訴為無理由，依民事訴訟法第436條之1
     第3項、第449條第1項、第78條，判決如主文。
中　　華　　民　　國　　96　　年　　3　　月　　16　　日
                  民事第三庭    審判長法  官　張瑞蘭
                                      法  官　卓進任
                                      法  官　林靜芬
上正本證明與原本無異。
不得上訴
中　　華　　民　　國　　96　　年　　3　　月　　16　　日
                                      書記官
